【裁判字號】    91,自,1045
【裁判日期】    920124
【裁判案由】    背信等
【裁判全文】
臺灣臺中地方法院刑事裁定                        九十一年度自字第一四五號
    自  訴  人  乙○○○有限公司
    代  表  人  黃文正  住同右.
    被      告  甲○○  男四十.
右列被告因背信等案件，經自訴人提起自訴，本院裁定如左：
    主  文
自訴駁回。
    理  由
一、按法院或受命法官於自訴案件第一次審判期日前訊問及調查結果，如認為案件有
    刑事訴訟法第二百五十二條至第二百五十四條之情形者，得以裁定駁回其自訴，
    同法第三百二十六條第三項定有明文。又事實之認定，應憑證據，如未能發現相
    當證據，或證據不足以證明，自不能以推測或擬制之方法，以為裁判基礎（最高
    法院著有四十年度臺上字第八六號判例參照）。再自訴人之自訴，本以使被告受
    刑事訴追為目的，故其陳述是否與事實相符，自應調查其他證據，以資審認，苟
    其所為攻擊之詞，尚有瑕疵，則在此瑕疵未予究明以前，即不能遽採為斷罪之基
    礎（最高法院著有六十九年度臺上字第一五三一號判例參照）。又背信罪之主體
    限於為他人處理事務之人，如為自己之工作行為，無論圖利之情形是否正當，原
    與該條犯罪之要件不符。上訴人向被告定製證章，限時完成，銀貨兩交，自屬民
    法上之承攬契約。被告於訂約後為上訴人製作證章，仍屬於自己之工作行為，並
    非為他人處理事務，縱其工作瑕疵由於故意或過失所致，上訴人除得依法請求修
    補或解除契約或請求減少報酬，並得請求損害賠償外，要不能繩以刑法上之背信
    罪（最高法院著有二十九年度上字第六七四號判例意旨）。至刑法第三百三十九
    條第一項詐欺罪之成立，以意圖為自己或第三人不法之所有，以詐術使人將本人
    或第三人之物交付為要件，若行為人所用方法，不能認為詐術，亦不致使人陷於
    錯誤，則不得遽以該罪相繩（最高法院著有四十六年度臺上字第二六○號判例）
    。至於債務人於債之關係成立後，如有未依債之本旨履行民事債務之情形，在一
    般社會經驗上可能之原因甚多，縱令是出於惡意不為履行，苟無足以證明其在債
    之關係發生時，自始即具有不法所有意圖之積極證據，亦僅能令負民事之遲延給
    付責任，依刑事訴訟法第一百五十四條之規定，尚不得據此債信違反之客觀事態
    ，而推定債務人原有詐欺取財或詐欺得利之犯意。刑法上之侵占罪，須持有人變
    易其原來之持有意思而為不法所有之意思，始能成立，如僅將持有物延不交還或
    有其他原因致一時未能交還，既缺乏主觀要件，即難遽以該罪相繩（最高法院著
    有六十八年度臺上字第三一四六號判例意旨）。
二、本件自訴意旨略稱：自訴人於民國八十八年間投標承攬臺中縣政府資訊系統業務
    ，其中程式設計工作轉委由被告設計規劃，並全數付清委託價金新台幣（下同）
    二十八萬元，然被告收取工程合約金後，並未積極承作，縱自訴人再三催促仍毫
    無進展；本案被告應交付予自訴人之資訊軟體工程業務一再延宕，以致自訴人因
    無法對臺中縣政府如期履行承攬工作而滋生違約賠償問題；本年（九十一年）八
    月中旬被告突告知自訴人將無法完成受託之事務，並表示願全數退還前所收受之
    價金，然被告片面解約迄今，既無法歸還承受之工程價金，又避不見面，顯已觸
    犯背信、詐欺、侵占等罪嫌。
三、自訴人認被告涉犯刑法背信、詐欺、侵占等罪嫌，無非係以：被告所承攬之工程
    迄未全部完成，卻已領取全部價款，原本允諾要歸還已領取價款，以便自訴人再
    轉由他人承作，卻避不見面等情為據。被告雖未到庭陳述，具狀辯解略稱：其自
    八十八年起開始與自訴人有業務往來，期間承作與臺中縣政府有關之資訊業務共
    有工務局語音資料查詢系統，庶務股工友年資管理系統，特殊教育班資料
    彙整系統，財政局財務管理系統等四項。其中第、項工程皆已完工多年，
    並正常運作中，第項之軟體開發也在時限內完成，並交至當時承辦者處，惟迄
    今未取得三萬元軟體開發價金，至於第項系統，因其個人能力有限，無法如期
    完成，於九十一年八月間蒙自訴人代表人同意，願以伊已領取之第項開發款項
    ，並補貼其個人多年來於本案付出之勞務成本而結案；惟被告於第項系統開發
    過程中，所請領之工程價款實未達二十八萬元，自訴人在毫無依據情況下要求被
    告償還二十八萬元，實有欠公允；且被告自九十一年九月起，因工作地點位於大
    陸地區，聯絡有所不便，但確實有誠心要與自訴人解決問題等詞。
四、經查：
  (一)自訴人於八十八年十二月九日向臺中縣政府標得資訊系統工程，同年十二月間即
    委請被告承作部分之程式設計工作，總價款二十八萬元，並未締結書面契約等情
    ，業據自訴人代表人黃文正於本院調查時陳稱在卷。可見被告向自訴人承攬上開
    資訊程式設計業務，為一承攬契約，係為自己之工作行為，與為他人處理事務有
    別，縱如被告答辯狀內直承部分工程無法順利完成，亦屬其與自訴人間民法上契
    約責任問題，與背信罪之構成要件究屬有間。
  (二)自訴人雖指被告於承攬上開工作後，業已取得二十八萬元全部款項，卻未積極承
    作，經再三催促仍無進展，因認被告涉犯詐欺罪嫌乙節。
  1.經本院質以自訴人代表人黃文正何故委請被告承攬本案，則稱：本案是業務經理
    汪水盛以公司名義與被告接洽，伊本身並未與被告洽談過，本案工程費用已分次
    給付予被告完畢，因為彼時被告缺錢用，又因互有認識，所以伊並沒有做分次驗
    收的工作，就逐次準時付款給他，被告的完工日期，依合約應該是九十個工作天
    完成，因為被告之軟體沒有辦法完成，所以公司有跟縣府辦展延，直到九十一年
    四、五月間，被告告知無法完成，他又要去大陸，所以公司才告他違約等語。經
    再質以：「本案何故可以展延二年？」時，黃文正復稱：因為公司硬體已經先交
    貨了，期間，軟體測試一直不順利，軟體是分好幾次測試，但是沒有辦法通過，
    有和縣府承辦人員溝通，溝通是公司和被告都有去跟縣府之業務人員溝通，．．
    ．（何故軟體做的不順利？）被告之程式可能有問題，加上縣府之業務承辦人員
    對於時間之搭配沒有辦法配合，才一直拖延到今年（九十一年）等詞。
  2.另證人即任自訴人公司業務經理汪水盛於本院調查時亦證述：本案由伊負責與被
    告接洽，因伊與被告均從事電腦業，伊等都是講師，因為被告的情況不好，所以
    伊就找他來做本案；那時候因為被告的公司經營不善，又倒了，伊才好意找他來
    做，是在八十八年、八十九年間，伊確定案子只有給他半年的時間，之後，發生
    他行蹤不定，伊不敢再給他做，他做的情形非常不好；公司那時候有向縣政府承
    包，遂將其中的四項工程給被告做，是陸陸續續交給他的。其中，第項工務局
    語音資料查詢系統，被告只有承作一項，且有準時交到臺中縣政府，另外便民維
    護系統及全文檢索都沒有做，但公司有付清楚全部款項，金額待查；第項庶務
    股工友年資管理系統，被告有全部完工；第項特殊教育班資料彙整系統，公司
    有通知被告去驗收，但他一直沒有如期去，縣政府總共給了三次機會，最後，縣
    府之承辦人員換人，伊等只好主動跟縣府的人說，刪除該部份之軟體，該部份等
    於是放棄，公司的信譽也嚴重受損。但該部分被告確實有如期交，只是沒有驗收
    ；第項財政局財務管理系統，最為嚴重，因為該項工程從臺中縣政府八十八年
    十二月訂約後開始交辦，直到八十九年三月七日應完工，被告卻到九十年八月才
    說沒有辦法做，伊公司因遭到臺中縣政府罰款，被告卻拖了二年多才說不做，嚴
    重背信；那時候，是因為伊與被告同樣是電腦講師，伊看他經濟情形不好，電腦
    也不錯，才會交案子給他做等語。
  3.觀自訴人代表人黃文正及證人汪水盛上開陳詞，證人汪水盛係緣於其與被告均是
    電腦教師，見被告電腦方面有才華，被告所營公司因經營不善而倒閉，經濟狀況
    不佳，所以才主動提供本案工作機會給被告，足見被告與自訴人透過證人汪水盛
    而締結本承攬契約（雖無書面契約，惟不影響其契約效力），且依上開締結過程
    ，自難認被告有何施用詐術，致自訴人陷於錯誤而締約情事。況且，締約後，被
    告雖就第項財政局財務管理系統工程未能完工，嚴重影響自訴人信譽，進而遭
    臺中縣政府違約懲罰，然就上開第項工務局語音資料查詢系統工程，如自訴人
    所陳，被告業已準時交付其中一項工程（尚有便民維護系統及全文檢索未完成）
    ，至第項之庶務股工友年資管理系統，被告按時交貨，第項特殊教育班資料
    彙整系統，也準時交貨，只是未配合驗收。雖第項系統因為被告未能配合驗收
    ，以致影響自訴人交貨之信用，導致須放棄該部分成果，惟此乃被告有無盡其承
    攬人義務問題，對於被告確實有如期交付第、、項工程之事實仍不生影響
    。且於本案工程進行中，經過數次之軟體測試均不順利，被告及公司本身均有派
    人前往臺中縣政府溝通，因為被告程式設計與縣府承辦人員對於時間搭配無法配
    合，才導致進行不順利，亦為自訴人代表人黃文正所陳明。被告並非於一接案、
    取得承攬款項後，即逃匿無蹤，尚有依約給付半數以上之成品，且於進度不順利
    時，前往臺中縣政府與承辦人員溝通，於收受自訴人代表人黃文正所寄發之存證
    信函後，被告隨即亦以存證信函回覆，並非全然置之不理。是難認被告取得自訴
    人所交付之價款二十八萬元，係其詐騙所得。
  (三)再者，被告取得自訴人分次所交付之承攬款項二十八萬元，乃本於承攬契約而取
    得之財物，自始即以所有之意思而取得，與侵占罪以易持有為所有之不法意圖者
    有別。
  (四)綜上所陳，本案被告是否依照與自訴人之契約履行，乃其有無盡民法上承攬人義
    務，而得否由自訴人循民事途徑解決之問題。本案查無積極證據足以證明被告有
    背信、詐欺或侵占等犯行，本件被告犯罪嫌疑仍有不足，揆諸前開法律規定，爰
    依法為駁回之諭知。
據上論斷，應依刑事訴訟法第三百二十六條第三項、第二百五十二條第十款，裁定如
主文。
中      華      民      國      九十二      年    一    月    二十四    日
                                    法  官    賴妙雲
右正本證明與原本無異。
如不服本裁定應於送達後五日內向本院提出抗告狀。
                                    書記官
中      華      民      國      九十二      年    一    月    二十八    日


司法院資訊處製作；財團法人民間司法改革基金會備份。
